【裁判字號】    97,台上,1609
【裁判日期】    970417
【裁判案由】    貪污
【裁判全文】
最高法院刑事判決            九十七年度台上字第一六０九號
上  訴  人  甲○○
選任辯護人  顏宏斌律師
上列上訴人因貪污案件，不服台灣高等法院高雄分院中華民國九
十六年十一月六日第二審更審判決（九十六年度重上更(四)字第六
九號，起訴案號：台灣高雄地方法院檢察署八十九年度偵字第一
五三二七號），提起上訴，本院判決如下：
    主  文
原判決撤銷，發回台灣高等法院高雄分院。
    理  由
本件原判決撤銷第一審關於上訴人甲○○部分之判決，改判論處
上訴人公務員對於違背職務之行為，收受不正利益罪刑（處有期
徒刑伍年陸月，褫奪公權年。），固非無見。
惟按公務員對於違背職務之行為，收受賄賂或不正利益罪（貪污
治罪條例第四條第一項第五款）之成立，應以其收受之財物或不
正利益，與公務員職務範圍內踐履賄求之違背職務特定行為，是
否有對價關係為必要，兩者如有對價關係，不問行賄者以何種名
義為之，其收受之一方即應成立收受賄賂罪。所謂對價關係，不
僅應就客觀存在之事實觀察，亦應審究交付者與收受者主觀上之
認識而綜合判斷。究竟有如何之對價關係，及有何積極證據足以
嚴格證明彼此間之對價關係，自應分別在科刑判決之事實欄內明
確認定，並應於判決內說明其依憑之證據及理由，方足資為適用
法令之基礎。又按認定犯罪事實所憑之證據，雖不以直接證據為
限，間接證據亦包括在內；然而無論直接或間接證據，其為訴訟
上之證明，須於通常一般之人均不致有所懷疑，而得確信其為真
實之程度者，始得據為有罪之認定，倘其證明尚未達到此一程度
，而有合理之懷疑存在時，事實審法院在未釐清前，如遽為有罪
犯罪事實之認定，即非適法。本件原判決認定略以：上訴人為高
雄市港務警察所三號碼頭派出所警員，負責該所檢查哨之執行勤
務，對通過高雄港三號碼頭檢查哨之各式車輛實施檢查、管制之
工作，為依法令服務於國家機關而具有法定職務權限之公務人員
。上訴人於八十八年四月十七日前某日，於該派出所執行上述管
制崗哨勤務時，對於傑運企業有限公司（下稱傑運公司）所屬貨
車所載運之鋼板已違反道路交通安全規則第三十八條關於車輛尺
度、軸重、總重等限制規定，竟未依道路交通管理處罰條例第二
十九條第一項第一款「汽車裝載時，裝載貨物超過規定之長度、
寬度、高度者，處汽車所有人新台幣三千元以上九千元以下罰鍰
，並責令改正或禁止通行」之規定，製發舉發單，而予以放行。
上訴人遂基於違背職務收受不正利益之犯意，於八十八年四月十
七日十八時二十九分許，主動打電話向林棋南（名義上為傑運公
司司機，實際上是以其所有車牌號碼IZ-932號及XM-582號營業大
貨車靠行於該公司）要求招待至高雄市雪莉舞廳消費，林棋南為
答謝上訴人違背職務放行其公司違規超載車輛及惟恐拒絕上訴人
之要求，於日後違規載運時將遭上訴人刁難取締，即應允於當晚
招待上訴人及其友人至雪莉舞廳消費，席間因上訴人欲帶該舞廳
小姐出場，林棋南無法負擔，乃趁機先行離去，並給付部分消費
款二萬元，上訴人因而獲得不正之舞廳消費利益二萬元等情，雖
已在判決內說明其依憑之證據及理由。但對於與在雪莉舞廳消費
不正利益二萬元有對價關係之「違背職務之特定行為」，即上開
事實所謂「上訴人於八十八年四月十七日前某日，於該派出所執
行上述管制崗哨勤務時，對於傑運公司所屬貨車所載運之鋼板已
違反道路交通安全規則第三十八條關於車輛尺度、軸重、總重等
限制規定，竟未依道路交通管理處罰條例第二十九條第一項第一
款之規定，製發舉發單，而予以放行」違背職務之特定行為，原
判決所舉之證據之一，即證人林棋南在法務部調查局航業海員調
查處高雄調查站（下稱海調處）所稱：「該通電話（八十八年四
月十七日十八時二十九分）是『三號碼頭管制站員警甲○○』打
給我的，談話內容是甲○○提議要約朋友與我一同去『雪莉舞廳
』消費，甲○○於八十八年四月十七日晚上帶朋友二位與我同往
雪莉舞廳消費，『由我支付二萬元的帳單』，因為『甲○○長期
幫助安排傑運公司貨車違規超載、超寬由三號管制站出港，而且
我也怕日後甲○○取締違規，所以我才同意花費該筆二萬元』」
等語，不僅其後已翻異前供，且其所稱：上訴人「長期」幫助安
排傑運公司貨車違規超載、超寬由三號管制站出港等違背職務之
行為，與上開事實所認定違背職務之行為之「特定時間」，並不
一致，且與原判決所採為證據之林棋南與鄭春枝（與其夫歐超傑
共同經營傑運公司）於八十八年四月十八日十九時五十六分五十
秒之通訊監察譯文中，證人鄭春枝所稱：「最近又沒有超載……
」（見原判決第十頁），亦不相符，則證人林棋南上開在海調處
所稱各節，能否遽採，非無疑問；而原判決對於上訴人究竟如何
長期幫助安排傑運公司貨車違規超載、超寬由三號管制站出港等
「違背職務之特定行為」，或於何時於執行上述管制崗哨勤務時
，對於傑運公司所屬何貨車所載運之鋼板違反規定，未依法舉發
而予以放行「違背職務之特定行為」，並無積極之證據加以證明
。至檢察官囑託法務部調查局對上訴人實施測謊鑑定，經鑑定人
員以「控制問題法」、「混合問題法」對於上訴人施以測謊鑑定
結果，認「上訴人就貨車超載其均有依規定予以取締；其沒有替
超載貨車安排特定時段通過管制站；其沒有收受貨車司機的金錢
好處」等問題，均呈「情緒波動之反應」，研判「有說謊」，固
有法務部調查局八十九年七月十一日（89）陸（三）字第０九一
三０七九四號鑑定通知書在卷為憑，縱屬實在，但上開測謊鑑定
之設題，為一般性之問題，並非對上訴人就「傑運公司」貨車超
載是否均有依規定予以取締；上訴人有沒有替「傑運公司」超載
貨車安排特定時段通過管制站；上訴人有無收受「傑運公司」貨
車司機的金錢好處等問題，加以鑑定，論理上與上訴人有無對於
「傑運公司」違規貨車未依法舉發而予以放行「違背職務之特定
行為」，並無必然之關連。究竟上訴人有如何長期幫助安排「傑
運公司」貨車違規超載、超寬由三號管制站出港等「違背職務之
特定行為」，或於何時於執行上述管制崗哨勤務時，有對於傑運
公司所屬何貨車所載運之鋼板違反規定，未依法舉發而予以放行
「違背職務之特定行為」等事實，原判決所依憑之證據，其為訴
訟上之證明，仍有合理之懷疑存在，遽謂林棋南應上訴人之邀至
雪莉舞廳消費，支付二萬元，即與上訴人之「違背職務之特定行
為」間有對價關係，依上開說明，難謂適法。因關係上訴人之行
為是否該當刑罰之構成要件或屬應依行政懲處範疇之判斷，自有
再加調查、審認之必要。上訴意旨指摘原判決不當，尚非全無理
由，應認仍有撤銷發回更審之原因。又原判決不另為無罪之諭知
（原判決理由貳之五）部分，基於審判不可分之原則，亦一併發
回，合予指明。
據上論結，應依刑事訴訟法第三百九十七條、第四百零一條，判
決如主文。
中    華    民    國  九十七  年    四    月   十七   日
                      最高法院刑事第三庭
                          審判長法官  莊  登  照
                                法官  黃  一  鑫
                                法官  徐  昌  錦
                                法官  許  錦  印
                                法官  徐  文  亮
      本件正本證明與原本無異
                                      書  記  官
中    華    民    國  九十七  年    四    月  二十三  日
                                                      Ｑ


司法院資訊處製作；財團法人民間司法改革基金會備份。
